臺灣高等法院刑事判決
109年度上訴字第4001號
上  訴  人  
即  被  告  許明光




上列上訴人即被告因違反毒品危害防制條例案件，不服臺灣桃園
地方法院109年度審訴字第573號，中華民國109年7月8日第一審
判決（起訴案號：臺灣桃園地方檢察署108年度毒偵字第7045號
），提起上訴，本院判決如下：
    主  文
原判決撤銷。
本件公訴不受理。
    理  由
一、本件公訴意旨略以：
　　上訴人即被告甲○○（下稱被告）前於民國87年間因施用毒品
    案件，經送觀察、勒戒後，因認有繼續施用毒品之傾向，復
    經令入戒治處所施以強制戒治，經臺灣桃園地方法院以88年
    度毒聲字第4085號裁定停止戒治，於88年8月5日停止處分出
    所，所餘戒治期間付保護管束，嗣經同法院以88年度毒聲字
    第5554號裁定撤銷停止戒治，再令入戒治處所施以強制戒治
    ，於89年9月2日期滿執行完畢，並經臺灣桃園地方法院檢察
    署（現更名臺灣桃園地方檢察署，下同）檢察官以89年度戒
    偵字第812號為不起訴處分確定；復於上開強制戒治執行完
    畢後5年內之92年間，因施用及持有毒品案件，經同法院以9
    3年度壢簡字第761號判決判處有期徒刑4月、3月，應執行有
    期徒刑6月確定。又因施用毒品案件，經同法院以105年度審
    訴字第1316號判決判處應執行有期徒刑7月確定，甫於108年
    5月13日執行完畢。詎仍不知悔改，基於施用第一級毒品之
    犯意，甫於108年11月12日晚間9時45分許為警採尿起回溯26
    小時內之某時，在不詳處所，以不詳方式，施用第一級毒品
    海洛因1次；另基於施用第二級毒品之犯意，於108年11月10
    日中午12時許，在桃園市○○區○○路0段000號住處，以將甲基
    安非他命置入玻璃球內燒烤吸食煙霧之方式，施用第二級毒
    品甲基安非他命1次。嗣於108年11月12日晚間9時45分許，
    為警強制採尿送驗，結果呈嗎啡、可待因及安非他命、甲基
    安非他命陽性反應，始悉上情。因認被告涉犯毒品危害防制
    條例第10條第1、2項之施用第一級、第二級毒品罪嫌等語。
二、惟被告行為後109年1月15日修正公布、同年7月15日施行之
    毒品危害防制條例第20條第3項規定，犯第10條之罪於觀察
    、勒戒或強制戒治執行完畢釋放後，3年後再犯第10條之罪
    者，適用本條前2 項之規定，因：㈠、87年5月20日毒品條例
    公布施行後之刑事政策，對於施用毒品者，已揚棄純粹的犯
    罪觀，雖強調「除刑不除罪」之理念，認為施用毒品者具有
    「病患性犯人」之特質，惟囿於當時戒治及醫療體系均不完
    整、專業人員欠缺且戒毒知識尚有不足，社會大眾仍視施用
    毒品者為「犯人」而非「病患」，暨相關戒毒及事後之追蹤
    、輔導配套措施亦不完備，其刑事政策明顯將施用毒品者偏
    向「犯人」身分處理，導致監獄人滿為患，且施用毒品人口
    不減反增。為此，戒毒政策不得不改弦易轍，開始正視施用
    毒品者實屬「病患」之特質。先於97年新增毒品條例第24條
    附命完成戒癮治療緩起訴制度，確立「附命完成戒癮治療緩
    起訴處分」及「觀察、勒戒或強制戒治」雙軌治療模式。本
    次修正之毒品條例第20條第3項及第23條第2項，雖僅將原條
    文之再犯期間由「5 年」改為「3 年」，惟鑑於將施用毒品
    者監禁於監獄內，僅能短期間防止其接觸毒品，因慣用毒品
    產生之「心癮」根本無法根除，並慮及毒品條例施行多年累
    積之戒毒經驗及實效，暨逐步擴充之醫療、戒癮機構、專業
    人力、社區支援系統等資源，尤以本次毒品條例第24條修正
    ，擴大檢察官對施用毒品者附條件緩起訴處分之範圍，使其
    能視個案具體情形給予適當多元社區處遇。本次修正後對於
    施用毒品者之思維，自應與時俱進，擺脫以往側重於「犯人
    」身分之處罰，著重其為「病患」之特質，並以「治療」疾
    病為出發點，重新評價前揭所謂「3年後再犯」之意義。㈡、
    毒品戒除不易，須經長期且持續之治療，施用毒品者既被視
    為「病患性犯人」，最佳處遇方式即為治療。對於施用毒品
    者之治療方式，有機構外之處遇（如自行赴醫院戒癮、附命
    完成戒癮治療緩起訴處分等），或機構內之觀察、勒戒或強
    制戒治；至對施用毒品者科以刑罰，無非在運用刑罰之一般
    預防功能以嚇阻毒品之施用。監獄為執行場所而非戒癮專責
    機構，針對施用毒品者及其再犯之特性，法務部於106年12
    月5日頒訂之「科學實證之毒品犯處遇模式計畫」，目的即
    是積極引進地區醫療體系之協助，提供毒癮戒治，落實社區
    追蹤輔導及治療之銜接，俾修復創傷、預防再犯。惟刑罰因
    涉及人身自由之基本權，故於施用毒品初犯時皆以傳統之機
    構外或機構內處遇方式治療，如再施用毒品時，始科以刑事
    責任。而當刑罰處遇仍不能有效幫助施用毒品者改善惡習時
    ，即表示無法以此方式發揮治療效果，若繼續施以刑罰只具
    懲罰功能，不僅無法戒除毒癮，更漸趨與社區隔離，有礙其
    復歸社會。基於憲法應保障人民之生存權，及根據每個國民
    生存照顧需要提供基本給付之理念，為協助施用毒品者戒除
    毒癮復歸社會，對於經監獄監禁處遇後仍再犯之施用毒品者
    ，更應恢復以機構內、外之治療協助其戒除毒癮。此即本次
    修正毒品條例第20條第3 項關於施用毒品者所謂「3年後再
    犯」係何所指之立法真諦。除檢察官優先適用第24條命附條
    件緩起訴處分處遇（不論幾犯，亦無年限）外，對於施用毒
    品初犯者，應適用第20條第1項、第2項為機構內之觀察、勒
    戒或強制戒治；若於上開機構內處遇執行完畢釋放後，於「
    3年內再犯」者，依第23條第2 項規定，應依法追訴；倘於
    「3年後再犯」自應再回歸到傳統醫療體系機構內重為觀察
    、勒戒或強制戒治之治療。是對於戒除毒癮不易者，唯有以
    機構內、外處遇及刑事制裁等方式交替運用，以期能控制或
    改善其至完全戒除毒癮。是以對於毒品條例第20條第3 項及
    第23條第2項所謂「3年後（內）再犯」，自應跳脫以往窠臼
    ，以「3 年」為期，建立「定期治療」之模式。其規定中所
    謂「3年後再犯」，只要本次再犯（不論修正施行前、後）
    距最近1 次觀察、勒戒或強制戒治執行完畢釋放，已逾3年
    者，即該當之，不因其間有無犯第10條之罪經起訴、判刑或
    執行而受影響（最高法院109年度台上大字第3826號裁定參
    照）。
三、經查：
  ㈠被告於108年11月12日晚間9時45分許為警採尿時往前回溯26
    小時內之某時（不含公權力拘束時間），在臺灣地區某不詳
    處所，以不詳之方式，施用海洛因1次；另於108年11月10日
    中午12時許，在桃園市○○區○○路0段000號住處內，以將甲基
    安非他命置入玻璃球內燒烤吸其煙氣之方式，施用甲基安非
    他命1次之事實，業據被告坦承不諱（見109審訴573卷第91
    、95頁），復有桃園市政府警察局大園分局被採尿人尿液暨
    毒品真實姓名與編號對照表1紙（見108毒偵7045卷第10頁）
    、應受尿液採驗人尿液檢體採集送驗紀錄表1紙（見108毒偵
    7045卷第12頁）、台灣檢驗科技股份有限公司濫用藥物檢驗
    報告1紙（見108毒偵7045卷第7頁）在卷可參，足認被告任
    意性自白與事實相符，堪予採信。
　㈡又被告、前因施用毒品案件，經臺灣桃園地方法院裁定送觀
    察、勒戒後，認有繼續施用毒品之傾向，再經同法院裁定令
    入戒治處所施以強制戒治，因其戒治成效經評定為合格，復
    經同法院裁定停止戒治，於88年8 月5 日停止戒治出所，並
    付保護管束，嗣經同法院裁定撤銷停止戒治，復令入戒治處
    所施以強制戒治，已於89年9月2日強制戒治期滿執行完畢，
    該次施用毒品犯行，並經臺灣桃園地方檢察署檢察官以89年
    度戒偵字第812號為不起訴處分確定；後再分別於92、93、9
    7、98、103、105、107年間因施用毒品，各經判處有期徒刑
    4月、6月、10月、5月、3月15日、2月15日、7月、11月、5
    月、4月、10月、6月、7月等確定，有本院被告前案紀錄表
    在卷可憑（見本院卷第25頁以下），揆諸前揭說明意旨，被
    告本次施用毒品【108年11月12日晚間9時45分許為警採尿時
    往前回溯26小時內之某時（不含公權力拘束時間）、108年1
    1月10日中午12時許】距離前次強制戒治執行完畢已逾3年，
    基於醫療先於司法之刑事政策，本案依109年1月15日修正公
    布、同年7月15日施行之毒品危害防制條例第20條第3項規定
    ，依法不得追訴。
四、本院撤銷之理由及判決：
  ㈠撤銷之理由：被告以其係同時施用第一級毒品、第二級毒品
    為由，提起上訴云云（見本院卷第19頁），雖無理由，然原
    審未及審酌適用新法而予論罪科刑，容有違誤，應屬無可維
    持而應撤銷改判。
  ㈡判決不受理之理由：
  ⒈刑事訴訟法第303條第1款規定，案件有起訴之程序違背規定
    之情形者，應諭知不受理之判決。此所稱之起訴之程序違背
    規定，係指檢察官提起公訴之訴訟行為於程序上有違法律之
    規定而言。而提起公訴之訴訟行為是否於程序上有違法律規
    定，原則上，固是以起訴時所存在之事項及法律規定為判斷
    ，惟檢察官起訴後始發生之情事變更事由，致法院不能為實
    體審理及判決亦屬「起訴之程序違背規定」。法院於解釋、
    適用本次毒品條例上開修正條文時，允宜遵循醫療專業及刑
    事政策，保障施用毒品者為病患性犯人之健康權，兼顧保護
    社會安全及恪遵正當法律程序，確保法治國公平法院之具體
    實現。又本於權力分立原則，法院對檢察官職權行使，應予
    以尊重，雖非謂不得為適度之司法審查，惟對於施用毒品者
    本次所犯如距最近1次觀察、勒戒或強制戒治執行完畢釋放
    後，已逾3年者，檢察官既得本於立法者所賦與之職權裁量
    是否聲請法院裁定觀察、勒戒或為命附條件（現行法僅能附
    命完成戒癮治療）緩起訴處分之多元化處遇，即聲請法院裁
    定機構內之觀察、勒戒並非檢察官所得採取之唯一途徑，法
    院自不能僭越檢察官之職權，逕對施用毒品者裁定應予觀察
    、勒戒或強制戒治。雖修正後之毒品條例第35條之1第2款規
    定：「審判中之案件，由法院或少年法院（地方法院少年法
    庭）依修正後規定處理；依修正後規定應為不起訴處分或不
    付審理之裁定者，法院或少年法院（地方法院少年法庭）應
    為免刑之判決或不付審理之裁定。」另該條款之立法說明亦
    謂：「若該等案件於修正施行前已繫屬於法院或少年法院（
    地方法院少年法庭）者，『為求程序之經濟，法院或少年法
    院（地方法院少年法庭）應依修正施行後之規定處理，即應
    依職權為觀察、勒戒或強制戒治之裁定』」等語，似欲透過
    立法說明由法院依職權裁定觀察、勒戒或強制戒治，以替代
    第20條第1項、第2項所定應由檢察官提出觀察、勒戒或強制
    戒治之聲請，惟若檢察官之「起訴之程序違背規定」，法院
    當不能「為求程序之經濟」便宜行事，而應嚴守程序上之正
    義，尊重檢察官之裁量權，並保障施用毒品者能獲得妥適並
    完善治療或其他有利戒毒途徑處遇之機會（最高法院109年
    度台上字第3826號判決參照）。
　⒉查被告施用第一、二級毒品時間分別為108年11月12日晚間9
    時45分許為警採尿時往前回溯26小時內之某時（不含公權力
    拘束時間）、108年11月10日中午12時許，距其最近1次強制
    戒治執行完畢釋放之89年9月2日已逾3年，縱被告曾於期間
    或其後多次因施用第一級或第二級毒品，經起訴、判刑或執
    行，依前開說明，仍應依修正後之毒品危害防制條例第20條
    第3項、現行第24條等規定，由檢察官基於一次性之整體規
    劃而重啟處遇程序，視被告個案情形，是否適合「觀察、勒
    戒或強制戒治」或給予「附命完成戒癮治療緩起訴處分」。
    檢察官逕予提起公訴，法院無從替代檢察官為上開合義務性
    之裁量處遇，應認本件起訴程序違背規定，且無從補正，依
    法應諭知不受理判決，並不經言詞辯論為之。
據上論結，應依刑事訴訟法第369條第1項前段、第364條、第303
條第1款、第307條，判決如主文。
本案經檢察官王碩志提起公訴。
中　　華　　民　　國　　109 　年　　12　　月　　24　　日
                  刑事第十二庭  審判長法　官  陳如玲
                                      法　官  廖建瑜
                                      法　官  蔡如惠
以上正本證明與原本無異。
施用第二級毒品部分不得上訴。　　　　　　　　　　　　　　
施用第一級毒品部分如不服本判決，應於收受送達後20日內向本
院提出上訴書狀，其未敘述上訴之理由者並得於提起上訴後20日
內向本院補提理由書（均須按他造當事人之人數附繕本）「切勿
逕送上級法院」。
                                      書記官  黃郁珊
中　　華　　民　　國　　109 　年　　12　　月　　24　　日